最高法院刑事判決　　　　　　　　　　　　　　　八十六年度台上字第二九七二號
　　上　訴　人　乙○○
　　　　　　　　甲○○
　　　　　　　　丙○○
　　共　　　同
　　選任辯護人　翁方彬律師
　　　　　　　　岳
右上訴人等因妨害自由案件，不服台灣高等法院中華民國八十五年四月三十日第二審
更審判決（八十五年度重上更(四)字第三十六號，起訴案號：台灣台北地方法院檢察署
八十年度偵字第二五三四九號），提起上訴，本院判決如左：
    主  文
原判決撤銷，發回台灣高等法院。
    理  由
本件原判決認定上訴人乙○○為甲○○與丙○○之父，因甲○○與紀文龍共同經營六
合彩賭博，紀文龍積欠甲○○新台幣（下同）八百八十二萬元債款不還，遂受甲○○
之邀，夥同丙○○、林文祥、李丁良及不詳姓名成年男子三人，共同基於妨害自由之
概括犯意，於民國八十年十一月二十日下午四時許分別乘小客車至台北市○○路三一
四號紀文龍經營之長發水電行，擬向紀文龍索債，適紀文龍不在，乙○○等人遂以要
求紀文龍之父紀要代償債務為由，將紀要及在場之長發水電行技工王國輝強押上車，
載至台北市○○路三二五號二樓乙○○等經營之台北髮坊逼迫紀要代紀文龍償還三百
萬元，餘款命紀要提出土地所有權狀設定抵押權貸款償還，遭紀要拒絕後，乙○○等
人乃揚言如不還錢要將紀要之一隻腿剁下，並禁止紀要及王國輝離開現場，以此方法
剝奪紀要、王國輝之行動自由。紀要迫於無奈，遂開具切結書及面額八百八十二萬元
之本票各一紙交由乙○○等人收執。嗣因抵押權設立登記須用紀要之身分證及印鑑章
等物，乃由王國輝返回台北市○○路三一四號欲取紀要之身分證及印鑑章等物，紀要
之侄子紀鴻財及兒子紀宗欽聞訊，先後於同日晚間八時及八時三十分許，趕抵台北市
○○路三二五號現場欲營救紀要，反遭乙○○等人共同強行非法留置，乙○○先毆打
紀鴻財之頭、胸等處（傷害部分未經告訴）後，命紀鴻財至客廳旁之房間內，由丙○
○將房門鎖上，俟紀宗欽抵達，又遭乙○○等人共同非法留置，林文祥且揚言要押紀
要等人到南部拿所有權狀及印鑑證明。命其等均不准離開，至同日晚間十時三十分許
，警方據報趕赴現場，當場扣得紀要遭逼迫所立之切結書及本票各一紙等情。因而撤
銷第一審關於此部分之不當判決，改判仍依想像競合犯從一重論上訴人等以共同連續
以非法方法剝奪人之行動自由罪刑，固非無見。惟查科刑之判決書，須將認定之犯罪
事實詳記於事實欄，然後於理由內逐一說明其憑以認定之證據，以使事實與理由兩相
一致，方為合法，如其事實之記載，先後不一，或事實記載與理由說明不相一致，或
判決理由之記載，前後互相齟齬，即屬理由矛盾，按諸刑事訴訟法第三百七十九條第
十四款之規定，其判決當然為違背法令，均足以構成撤銷之原因。又連續犯之所謂出
於概括犯意，必須其多次犯罪行為自始均在一個預定犯罪計劃以內，出於主觀上始終
同一犯意之進行，若中途另有新犯意發生，縱所犯為同一罪名，究非連續其初發的意
思，即不能成立連續犯。原判決於事實欄中記載上訴人等基於概括之犯意而共同連續
以非法方法妨害被害人紀要，王國輝、紀鴻財、紀宗欽等人之行動自由，認定上訴人
等係自始基於初發的犯意，妨害被害人紀要、王國輝、紀鴻財、紀宗欽四人之行動自
由，其妨害上開四個被害人之全部犯行，自始均在一個預定犯罪計劃以內，出於主觀
上始終同一犯意之進行；然於判決理由中卻明上訴人等不意被害人紀鴻財、紀宗欽
前來施援，惟施援不成乃又遭上訴人等剝奪其行動自由（見原判決第七頁正面第十二
、十三行）。其事實記載與理由說明互相齟齬。又原判決於事實欄記載上訴人甲○○
夥同乙○○、丙○○、林文祥、李丁良及不詳姓名成年男子三人，共同妨害被害人紀
要、王國輝等人之行動自由，認定李丁良亦為共同正犯；但於判決理由欄則載稱：「
被告等關於以非法方法剝奪人行動自由部分與林文祥及不詳姓名之成年男子三人間，
有犯意之聯絡、行為之分擔，均係共同正犯。」（見原判決第七頁背面第七、八行）
，則未認李丁良為共同正犯，與事實之記載不盡一致。再，原判決於事實欄記載：「
紀鴻財……趕抵台北市○○路三二五號現場欲營救紀要，反遭乙○○等人共同強行非
法留置，乙○○……命紀鴻財至客廳旁之房間內，由丙○○將房門鎖上……」（見原
判決第二頁正面第七－十行），似認定乙○○、丙○○已將被害人紀鴻財拘禁於客廳
旁之房間內，將房門鎖上；但於理由欄則載稱：「被告等強押……紀鴻財、紀宗欽等
僅限制其等之行動自由，並未拘禁於一定之處所」（見原判決第七頁背面倒數第二、
三行），其判決理由論述，與事實之記載，亦互相鑿枘，俱非無判決理由矛盾之可議
。以上或為上訴意旨所指摘，或為本院得依職權調查之事項，應認原判決仍有發回更
審之原因。
據上論結，應依刑事訴訟法第三百九十七條、第四百零一條，判決如主文。
中      華      民      國    八十六    年      五      月    二十二    日
                              最高法院刑事第五庭
                                  審判長法官  陳  錫  奎
                                        法官  洪  清  江
                                        法官  李  璋  鵬
                                        法官  李  彥  文
                                        法官  林  增  福
      右正本證明與原本無異
                                              書  記  官
中      華      民      國    八十六    年      五      月    二十八    日
